【裁判字號】    99,上訴,151
【裁判日期】    990317
【裁判案由】    妨害自由
【裁判全文】
臺灣高等法院臺中分院刑事判決         99年度上訴字第151號
上  訴  人
即  被  告  丙○○
上列上訴人因妨害自由案件，不服臺灣彰化地方法院98年度訴字
第1466號中華民國98年12月3日第一審判決（起訴案號：臺灣彰
化地方法院檢察署98年度偵字第3754、5967號），提起上訴，本
院判決如下：
    主  文
上訴駁回。
    事  實
一、丙○○因丁○○之前夫傅耀景積欠其新臺幣（下同）200萬
    元借款債務，遲未能自傅耀景受償，欲向丁○○追償該筆債
    務，遂於民國98年1月15日，夥同綽號為「慶仔」之不詳姓
    名年籍成年男子自高雄北上，並要求介紹傅耀景向丙○○借
    款之乙○○（丁○○妹婿，尚無積極證據足資證明其與丙○○有共同之犯意聯絡）隨行並引導至丁○○住處，迄同日21
    時許，丙○○與「慶仔」抵達丁○○位於彰化縣二水鄉○○
    村○○路545號之5號住處，進入屋內客廳，向丁○○表明來
    意後，丁○○表示：「錢不是我借的，如果要我負責，我願
    意以每月的薪水部分償還」等語，丙○○與「慶仔」見丁○○無為傅耀景清償上開債務之意，遂共同基於恐嚇丁○○危
    害其安全之犯意聯絡，即先由「慶仔」向丁○○恐嚇稱：「
    你很有膽子，敢回話，再回一句，我就對你潑硫酸毀容」等
    語，繼由丙○○隨即亦向丁○○恐嚇稱：「如不歸還錢就給
    你2條路，第1條就是帶著4個小孩與你燒炭自殺，我要看到
    屍體，如果不會，我會教你如何燒；第2條是你帶讀國中三
    年級及一年級之女兒到高雄，我會安排你們脫褲子賺錢」等
    語，並以裝礦泉水之保特瓶拍打丁○○肩部（傷害部分未據
    告訴），以加害生命、身體、自由之事，恐嚇丁○○致生危
    害於安全，致使丁○○心生畏懼，惟心生畏懼之丁○○稱其
    無能力清償上開債務。丙○○與「慶仔」遂再共同基於強制
    丁○○之犯意聯絡，由丙○○徒手拉扯丁○○，對丁○○施
    以強暴之行為，強拉丁○○，欲使丁○○至屋門外上車，作
    勢將欲帶至高雄從事妨害風化行業及藉以勸誘傅耀景出面清
    償債務狀，迫令丁○○為傅耀景清償債務，「慶仔」則在旁
    把風，因丁○○抵抗不從，丁○○之母陳芙蓉見狀亦上前阻
    擋，數度拉扯，丁○○未被丙○○強拉至上址房屋門外，丙○○及「慶仔」強行拉扯丁○○至門外車上房之行為，始未
    得逞。惟丙○○、「慶仔」並未離開現場，乙○○見丙○○
    及「慶仔」遲未離開現場，即主動致電丁○○之大姊蔡慧瑤
    ，告知蔡慧瑤有關丁○○遭丙○○、「慶仔」催討債務，不
    願離開現場等情，並要求蔡慧瑤準備10萬元為傅耀景清償部
    分欠款債務，以促丙○○、「慶仔」離開現場，丙○○、「
    慶仔」得知蔡慧瑤於電話中應允其願為傅耀景清償10萬元債
    務後，即離開丁○○上址住處。
二、案經丁○○訴由彰化縣警察局田中分局報請臺灣彰化地方法
    院檢察署檢察官偵查起訴。
    理    由
一、按被告以外之人於審判外之陳述，雖不符刑事訴訟法第159
    條之1、159條之2、159條之3、159條之4等規定，而經當事
    人於審判程序同意作為證據，法院審酌該言詞陳述或書面陳
    述作成時之情況，認為適當者，亦得為證據。當事人、代理
    人或辯護人於法院調查證據時，知有第159條第1項不得為證
    據之情形，而未於言詞辯論終結前聲明異議者，視為有前項
    之同意，刑事訴訟法第159條之5定有明文。本件被告於本院
    審理時，就下列引為證據之言詞及書面陳述，未就其證據能
    力聲明異議，本院審酌該言詞陳述作成時之情況，並查無其
    他不法之情狀，復與本案待證事實具有關聯性，足認為得為
    本案之證據，依刑事訴訟法第159條之5之規定，有證據能力
    ，合先說明。
二、訊據被告固坦承其有與乙○○（告訴人丁○○之妹婿）、綽
    號「慶仔」之人於前揭時、地向告訴人丁○○催討債務等情
    ，雖矢口否認前揭犯行，辯稱：告訴人丁○○與其配偶傅耀
    景透過乙○○之介紹，向伊借款數百萬元未為清償且逃逸無
    縱，告訴人嗣後且與傅耀景辦理假離婚，伊數度與其電話聯
    絡均不得要領，且否認係其所借用，因此才在乙○○帶領下
    前往上址討債。伊沒有上開恐嚇及妨害自由行為，原審僅憑
    告訴人之指訴，且未傳喚證人乙○○，即為有罪認定，於法
    應有違背云云。
三、本院查：
  (一)被告前揭恐嚇、強制之犯行，業據證人即告訴人丁○○於檢
    察官訊問時證述明確。證人丁○○於原審審理時並證稱：「
    （問：你與被告說一個月償還壹萬元，被告有何反應？）答
    ：被告不同意，被告說：『如不歸還錢就給你2條路，第1條
    就是帶著4個小孩與你燒炭自殺，我要看到屍體，如果不會
    ，我會教你如何燒；第2條是你帶讀國中三年級及一年級之
    女兒到高雄，我會安排你們脫褲子賺錢』」「（問：被告說
    完後，又發生什麼事？）答：我說：『小孩還小，我如果有
    能力我願意幫忙償還』，我前夫之前有償還一些錢，但是償
    還的金額都很少，被告不滿意，當時不詳姓名之人是站在我
    家門口，我說沒有辦法時，被告認為我在頂嘴，站在門口的
    男子就跟我說：『你很有膽子，敢回話，再回一句，我就對
    你潑硫酸毀容』，被告就以裝礦泉水之保特瓶打我肩部，被
    告硬拉我上車說：『要帶去高雄去旗山國中找我二個女兒，
    安排我及我二個女兒脫褲子賺錢，這樣還錢比較快』，然後
    跟我妹婿說：『只要帶我及女兒出去後，我前夫就會出面處
    理他們之間的債務』，我媽媽看到被告在拉我，就擋在我們
    中間，並拉住我的手不讓被告拉我上車，．．．．因為沒有
    辦法達成協議，後來我妹婿乙○○跟被告說要找我大姐，乙○○在電話中跟我大姐說被告已經找到我家來了，說要對我
    跟小孩不利，請我大姐先處理10萬元給被告，先暫時保住我
    跟小孩，這10萬元的金額是根據被告所要求的最低金額，我
    大姐在電話中知道我的情況危急，就答應隔天匯款10萬元到
    被告的帳戶，被告就將他的帳號及姓名寫在便條紙上，以便
    匯款」等語，核與證人即丁○○之母陳芙蓉於原審審理時所
    證：「（問：當天晚上發生何事？）答：在庭被告丙○○來
    找我女兒丁○○，要拉丁○○上車去高雄，我將他們拉住不
    讓丁○○去，說丁○○欠錢所以要拉她上車去高雄」「（問
    ：有無見到被告對丁○○有何肢體動作？）答：有，被告有
    拉扯丁○○還有拿裝礦泉水之保特瓶打丁○○」「（問：那
    個人有無對丁○○說什麼話？）答：有很兇的對丁○○說要
    潑硫酸，叫他們燒碳自殺，至於這句話是被告或是該名男子
    說的我不清楚，因為時間已久及當時場面混亂所以我記不清
    楚」「（問：當時被告與乙○○及另一名男子之位置？）．
    ．．．．被告先進去，然後乙○○跟著進來，不詳姓名男子
    站在門口把風，不讓我們外出，我們連打電話及報警的機會
    都沒有」等語，及證人即丁○○之大姊蔡慧瑤於原審審理時
    所證：「（問：乙○○電話中跟你說什麼事？）答：當時晚
    上快11點，乙○○說他在二水，說我妹婿傅耀景跟人家有債
    務問題，問我身上有沒有錢」「（問：乙○○在電話中有無
    請你先準備10萬元？）答：有，我說我沒有那麼多錢，又說
    要我明天匯款10萬元給被告」「（問：你在電話中有無先答
    應先匯款10萬元？）答：有」「（問：有無問乙○○為何要
    10萬元？）答：有，因為乙○○在電話中跟我說，我妹婿有
    欠被告丙○○錢，問我有沒有錢，說如果沒有給錢要抓丁○○走，我不記得乙○○有沒有說丙○○有沒有要抓小孩走。
    」等語相符。
  (二)被告於原審審理時供稱：「．．我是跟人家要錢，脾氣當然
    不好，我怎麼可能是去拜託她錢還我，我承認我當天口氣不
    好，很大聲」「．．我只有說：『你一個月還1萬元，要還
    到民國幾年？』，丁○○就說他要去死，我說：『如果你要
    死，去買六條香腸，買高梁酒喝喝得茫茫的』，這是台灣俚
    語，我的意思是說要去死的話就吃得飽飽的」「『慶仔』是
    我喝酒認識的人，『慶仔』的全名我不知道，『慶仔』大約
    20-30歲，『慶仔』沒有受僱於我，因為我喝酒，所以我拜
    託『慶仔』載我去二水」「因為我聯絡到乙○○，我才聯絡
    『慶仔』，我們約在我家，乙○○先到我家」等語。參酌證
    人乙○○於本院審理時證稱：當日被告非常生氣，一直叫要
    告訴人一起到高雄去找其配偶傅耀景處理償債事宜。伊岳父
    對伊帶領被告等人到其住處很不滿，且尋問丁○○實際欠債
    情形，並表示身上有5萬元，可否先行償還被告，請被告離
    開，但被告以一趟路這麼遠，不想只拿到5萬元，因此伊打
    電話給蔡慧瑤，先說明目前之情形，再將電話交給丁○○問
    是否可多拿5萬元等語，核與證人蔡慧瑤於原審審理時所證
    ：「是乙○○用打手機給我的手機」「當時晚上快11點，乙○○說他在二水，說我妹婿傅耀景跟人家有債務問題，問我
    身上有沒有錢，我說我身上只有一點錢，乙○○問我有沒有
    5萬元，我說我沒有準備那麼多錢在身上，後來我11點多趕
    回去家裡，就沒有人」「（問：乙○○在電話中有無請你先
    準備10萬元？）答：有，我說我沒有那麼多錢，又說要我明
    天匯款10萬元給被告」「（問：為何後來又要趕回二水家裡
    ？）答：我會擔心父母及家中的姪子的安全」「有，因為乙○○在電話中跟我說，我妹婿有欠被告丙○○錢，問我有沒
    有錢，說如果沒有給錢要抓丁○○走，我不記得乙○○有沒
    有說丙○○有沒有要抓小孩走」等語相符。被告既因傅耀景
    、丁○○借用鉅款，逾期未清償且逃匿無縱，而於酒後興問
    罪之師，大老遠從高雄北上，並於晚上9時許到達告訴人二
    水鄉娘家住處索債不遂，其口出惡言，恐嚇告訴人本在事理
    之中，且告訴人丁○○之大姊與蔡慧瑤與上開債務本無何關
    聯，然確有承諾並履行於翌日匯款10萬元予被告之事，並有
    98年1月16日之郵政跨行匯款申請書附卷可稽。顯見蔡慧瑤
    係因乙○○之自動轉告行為而受一定程度之心理壓力，為避
    免丁○○受有不利益，始承諾付款，是證人丁○○、陳芙蓉
    所證被告之上開強制、恐嚇情節，益屬可信。
  (三)證人乙○○雖於本院審理時證稱：伊沒有聽到被告談及唆使
    告訴人自殺及賣淫之事云云，然查證人乙○○於本院審理時
    證稱：「我都在外面，我岳父問我丁○○到底是欠多少錢，
    看看是否先還一部分，一直指責為什麼帶人來要錢，我解釋
    我岳父聽欠了四百多萬，電話聯絡都不接才帶他們過來，大
    部分都是站在外面，但是我岳父叫我，問我說身上有多少錢
    ，我才會進去」「（問：丁○○說我要抓他女兒去高雄賣淫
    ，是否有這回事？）答：我沒有聽到這個事情，當時我在跟
    我岳父講事情」「（問：剛才說你有聽到被告說關於自殺的
    事情，在外面怎麼能夠聽到這個事情？）答：我站在門庭下
    ，離大門口的距離很近，我離裡面距離不遠，因為被告說得
    很大聲，所以我才會聽到，但是有一些事情是我跟我岳父在
    講事情的時候所說的，那我就不知道了」等語，是在案發過
    程中，證人既曾因與其岳父談話而未注意現場情況，是顯難
    以上開證詞為被告未對告訴人丁○○為強制及恐嚇行為之有
    利認定。綜上所述，被告上開辯解，無非卸責之詞，不足採
    信。前揭犯行，事證明確，堪以認定。
四、核被告所為，係犯第304條第2項、第1項之強制未遂罪及刑
    法第305條之恐嚇危害安全罪。被告與「慶仔」之不詳姓名
    年籍成年男子對於上開犯罪之實行，有犯意聯絡及行為分擔
    ，均為共同正犯。被告已著手於強制犯罪行為之實行，未生
    既遂之結果，為未遂犯，爰依刑法第25條第2項之規定，按
    既遂犯之刑減輕之。被告所犯上開2罪間，犯意各別，應分
    論併罰。原審因而適用刑事訴訟法第299條第1項前段，刑法
    第28條、第304條第2項、第1項、第305條、第25條第2項、
    第51條第5款、第41條第1項前段，刑法施行法第1條之1等規
    定，並審酌被告為催索債務，竟以恐嚇、強制手段催索債務
    ，使老弱婦女之人身安全受有相當之危險，其行為情狀之惡
    性並非輕微，被告犯後又矢口否認前揭犯行，其犯後態度並
    非良好等一切情狀，各量處如原審判決主文所示之刑，並均
    依法諭知易科罰金之折算標準，復依法定其應執行之刑為有
    期徒刑六月及易科罰金之折算標準，其認事用法，核無違誤
    ，量刑亦妥適，被告猶執前詞，否認犯罪，其上訴為無理由
    ，應予駁回。
五、公訴意旨另略以：被告尚有於前揭時、地，與「慶仔」不詳
    姓名年籍成年男子共同基於剝奪他人行動自由之犯意聯絡，
    對丁○○為剝奪他人行動自由之行為，且有以強暴、脅迫行
    為，使乙○○撥打電話給蔡慧瑤答應匯款而行無義務之事。
    因認被告此部分涉有刑法第302條第1項之剝奪他人行動自由
    罪嫌。惟按犯罪事實應依證據認定之，無證據不得認定犯罪
    事實，又不能證明被告犯罪者，應諭知無罪之判決，刑事訴
    訟法第154條第2項、第301條第1項分別定有明文。次按認定
    不利於被告之事實，須依積極證據，苟積極證據不足為不利
    於被告事實之認定時，即應為有利於被告之認定，更不必有
    何有利之證據；又事實之認定，應憑證據，如未能發現相當
    證據，或證據不足以證明，自不能以推測或擬制之方法，為
    裁判基礎；復認定犯罪事實，所憑之證據，雖不以直接證據
    為限，間接證據亦包括在內，然無論直接或間接證據，其為
    訴訟上之證明，須於通常一般之人均不致於有所懷疑，而得
    確信其為真實之程度者，始得據之為有罪之認定，倘其證明
    尚未達到此一程度，雖有合理性懷疑之存在時，尚無從為有
    罪之認定，最高法院30年上字第816號，40年臺上字第8號、
    76年臺上字第4986號判例意旨可資參照。經訊之被告堅決否
    認有此部分之犯罪情事。而公訴意旨認被告涉有刑法302條
    第1項之剝奪他人行動自由罪嫌，係以證人丁○○、陳芙蓉
    之證述為其論據。經查：
  (一)證人丁○○於原審審理時雖證稱：「（問：當時被告與乙○○及另一名男子之位置？）答：．．被告先進去，然後乙○○跟著進來，不詳姓名男子站在門口把風，不讓我們外出，
    我們連打電話及報警的機會都沒有」等語，惟依證人丁○○
    於原審審理時所另證稱：「．．被告硬拉我上車說：『要帶
    去高雄去旗山國中找我二個女兒，安排我及我二個女兒脫褲
    子賺錢，這樣還錢比較快。』，．，我媽媽看到被告在拉我
    ，就擋在我們中間，並拉住我的手不讓被告拉我上車」「．
    ．我沒有到外面，我也不想離開，因為房間還有小孩」等語
    ，及證人即丁○○之母陳芙蓉於原審審理時所證：「（問：
    當天晚上發生何事？）答：在庭被告丙○○來找我女兒丁○○，要拉丁○○上車去高雄，我將他們拉住不讓丁○○去，
    說丁○○欠錢所以要拉她上車去高雄」等語觀之，告訴人丁○○當時並無意離開其上址住處，而被告之意思係欲強使告
    訴人丁○○離開上址住處上車，並非使告訴人丁○○被限制
    在上開住處之特定空間內。
  (二)被告強行拉扯告訴人丁○○之目的，參照被告上開恐嚇之內
    容，係欲使告訴人丁○○因而同意為傅耀景清償債務，且證
    人丁○○、陳芙蓉均未證述在場之「慶仔」有以腕力強拉告
    訴人丁○○之行為，再以證人丁○○於原審審理時所證稱：
    「（問：被告來到離開時間多久？）答：9點到11時離開」
    「（問：從來到離開中間被告有無限制你的自由？）答：這
    中間被告叫囂，我沒有機會離開，一直在客廳講，我沒有到
    外面我也不想離開，因為房間還有小孩」「（問：被告拉扯
    過程多久？）答：斷斷續續拉扯4-5次，前後合計10幾分鐘
    」等情觀之，被告並未與「慶仔」以急速而強烈之腕力支配
    告訴人丁○○之人身，此舉與持續強制之情節較為相似，與
    剝奪行動自由每以急速強烈之腕力將被害人限制在特定空間
    離開現場之情狀不甚切合，由以上事證觀之，被告所為，容
    係作欲將告訴人丁○○帶至高雄從事妨害風化行業之態勢，
    未必果有剝奪告訴人丁○○行動自由而載至高雄市及藉以勸
    誘傅耀景出面清償債務之意圖。
  (三)綜上所述，公訴人所舉之上開證據，尚不能證明被告此部分
    構成剝奪行動自由犯罪，此外，復查無其他積極證據，足資
    證明被告確有此部分之剝奪行動自由犯行，揆諸上開法律規
    定與判例意旨，應認被告此部分剝奪行動自由之犯罪不能證
    明。此部分本應為無罪之諭知，惟依公訴意旨此部分與前揭
    有罪部分具有實質上一罪之關係，不另為無罪之諭知，附此
    說明。
六、據上論結，應依刑事訴訟法第368條，判決如主文。
本案經檢察官甲○○到庭執行職務。
中    華    民    國    99    年    3    月     17    日
            刑事第四庭    審判長法  官  洪   耀   宗
                                法  官  蔡  王金  全
                                法  官  劉   登   俊
以上正本證明與原本無異。
被告不得上訴，檢察官得上訴。
如不服本判決應於收受送達後十日內向本院提出上訴書狀，其未
敘述上訴理由者，並得於提起上訴後十日內向本院補提理由書（
均須按他造當事人之人數附繕本）「切勿逕送上級法院」。
                                書記官  張   惠   彥
中    華    民    國    99    年    3     月    17    日

司法院資訊處製作；財團法人民間司法改革基金會備份。
